臺灣高等法院刑事判決
111年度上易字第1232號
上  訴  人  臺灣新北地方檢察署檢察官
被      告  何汶璇



上列上訴人因被告侵占案件，不服臺灣新北地方法院111年度易
字第88號，中華民國111年7月7日第一審判決（起訴案號：臺灣
新北地方檢察署110年度偵字第25233號），提起上訴，本院判決
如下：
    主  文
上訴駁回。
    理  由
一、公訴意旨略以：被告何汶璇為告訴人江宏昱所設立位於新北
    市○○區○○路○段00巷00弄00號之「鴨香煲鴨血豆腐店」員工
    ，並負責保管店內之零用金，竟意圖為自己不法之所有，基
    於業務侵占之犯意，於民國110年3月24日15時39分許，擅自
    將店內用於繳納貨款及兌換零錢之零用金新臺幣（下同）2,
    000元，挪作他用而侵占入己。因認被告涉犯刑法第336條第
    2項之業務侵占罪嫌。
二、證據能力之說明：
    按刑事訴訟法基於證據裁判主義及嚴格證明法則，明定得以
    作為認定犯罪事實存否之依據者，以有證據能力之證據為限
    。而「傳聞排除法則」中所謂被告以外之人於審判外之陳述
    無證據能力，係針對證據目的在於證明犯罪事實爭點（issu
    e on fact）之證據資格而言，若證據之目的僅係作為「彈
    劾證據憑信性或證明力」之用（issue on credibility），
    旨在減損待證事實之成立或質疑被告或證人陳述之憑信性者
    ，其目的並非直接作為證明犯罪事實成立存否之證據，則無
    傳聞排除法則之適用，此即英美法概念所稱「彈劾證據」（
    impeachment evidence），日本刑事訴訟法第328 條亦已就
    此項「彈劾證據」予以明文規定，基於刑事訴訟發現真實及
    公平正義之功能，於我國刑事訴訟上亦應有其適用。故於審
    判期日證人所為陳述與審判外之陳述相異時，仍可提出該證
    人先前所為自我矛盾之陳述，用來減低其在審判時證言之證
    明力，此種作為彈劾證據使用之傳聞證據，因非用於認定犯
    罪事實之基礎，不受傳聞法則之拘束。因此，被告以外之人
    於審判外之言詞或書面陳述，雖不得以之直接作為證明犯罪
    事實存否之證據，但非不得以之作為彈劾證據，用來爭執或
    減損被告、證人或鑑定人陳述之證明力，最高法院98年度台
    上字第2079號、第2896號、第4029號判決意旨參照。本件以
    下所引有關上揭被告以外之人於審判外之言詞及書面陳述，
    均非直接證明犯罪事實存否之證據，依前開判決意旨，皆不
    受證據能力規定及傳聞法則之限制。
三、按犯罪事實應依證據認定之，無證據不得認定犯罪事實；不
    能證明被告犯罪者，應諭知無罪之判決，刑事訴訟法第154
    條第2項、第301條第1項分別定有明文。又按認定犯罪事實
    應依證據，為刑事訴訟法所明定，故被告否認犯罪事實所持
    之辯解，縱屬不能成立，仍非有積極證據足以證明其犯罪行
    為，不能遽為有罪之認定；如未能發現相當證據，或證據不
    足以證明，自不能以推測或擬制之方法，以為裁判基礎；認
    定犯罪事實所憑之證據，無論為直接證據或間接證據，其為
    訴訟上之證明，須於通常一般之人均不致於有所懷疑，而得
    確信其為真實之程度者，始得據之為有罪之認定（最高法院
    30年上字第1831號、40年台上字第86號、76年台上字第4986
    號判例要旨參照）。刑事訴訟法第161條第1項規定：檢察官
    就被告犯罪事實，應負舉證責任，並指出證明之方法；因此
    ，檢察官對於起訴之犯罪事實，應負提出證據及說服之實質
    舉證責任。倘其所提出之證據，不足為被告有罪之積極證明
    ，或其指出證明之方法，無從說服法院以形成被告有罪之心
    證，基於無罪推定之原則，自應為被告無罪判決之諭知（最
    高法院92年台上字第128號判例意旨亦可參照）。次按刑法
    上之侵占罪係以行為人意圖為自己或第三人不法之所有，而
    侵占自己合法持有他人之物為構成要件。如行為人僅將持有
    物延不交還或有其他原因致一時未能交還，既缺乏主觀要件
    ，即難遽以該罪相繩（參照最高法院68年台上字第3146號判
    決意旨）。　　
四、檢察官認被告何汶璇涉犯上開業務侵占罪嫌，係以：告訴人
    江宏昱於偵查中之指訴，卷附之通訊軟體LINE對話紀錄擷圖
    為其主要論據。被告於本院審理時經合法傳喚未到庭，惟其
    於原審審理時堅詞否認有何業務侵占犯行，辯稱：「我有先
    打電話給告訴人說要預支2千元，他有同意，又傳訊息給告
    訴人後才動用2千元。後來他用LINE傳訊息說，如果我不當
    面跟他處理2千元及結清薪水，他就告我侵占、竊盜。最後
    結算我只領到1百元，他有扣我2天曠職，1天是我說不做的
    那天，另外1天是我跟他請假，他把那天也算成曠職，1天曠
    職扣3天的錢，最後等於扣5天的錢，包括那2千元也是扣在
    裡面，我後來計算我的薪水，我應該還能再領1、2千元，告
    訴人不願意給我，我就去檢舉他違反勞動法規，他會來告我
    就是這個原因，我沒有侵占的意思，我認為可以用我的薪水
    去扣抵，洵無業務侵占犯行。」等語。經查：
　㈠觀之被告與告訴人之通訊軟體對話內容，被告於110年3月24
    日下午13時39分曾以簡訊告知告訴人稱：「宏哥，因為我回
    家，我媽媽跟我拿繳手機電話費的錢，我有先跟你拿零用金
    的2000，昨天我回去的時候，她有傳訊息給我，還有傳簡訊
    的截圖」、「我有跟你說」等語（見偵卷第35頁之對話翻拍
    照片）；由被告稱「我有跟你說」之字句可知，被告辯稱其
    取用2千元時，事先告知告訴人乙節，並非無據，又依上開
    簡訊內容顯示，被告告知告訴人，其取用告訴人置於被告處
    之零用金中之2千元，以交付其母繳納電話費，衡諸一般人
    若不告而取，挪用其保管之款項，當極力掩飾，豈會告知雇
    主？被告卻無心虛之舉，逕告知告訴人，告訴人指被告有侵
    占之不法所有意圖云云，即有可疑。況被告於通訊軟體對話
    中又稱：「如果你要這種方式對我，那你就去報，我沒辦法
    阻止你，我是你的員工，你把零用金放我這很正常，結果你
    現在翻臉不認人，…我會動用零用金，是因為我預支300，我
    媽突然拿電話費的錢，才會先拿零用金2000，在拿的時候我
    就傳訊息跟你說了，我完全沒有偷你錢的意思，我在你那的
    薪水還是正的。」等語（見偵卷第35頁背面），由其主張其
    會以薪資扣抵所取用之2千元乙節，益見被告主觀上確無不
    法所有之意圖甚明。
　㈡證人即告訴人江宏昱於原審審理時結證稱：「我印象中何汶
    璇當月的上班日期是16天，如果按照我們的約定，何汶璇當
    月就不是適用月薪，而是適用日薪的員工，何汶璇上班一直
    到離職前一天，已經預支9千多元的薪水，等於何汶璇當月
    薪水只剩6千元，加上何汶璇有曠職，換算她的薪水跟她的
    出缺勤狀況，再扣掉她的預支，當月結算給她1百元，是因
    為換算她的薪水跟她的出缺勤狀況，再扣掉她的預支。」等
    語（見原審卷第42至49頁）。是依告訴人上開計算被告該月
    薪資方式，被告於110年3月間共上班16天，依每天1千元計
    算，被告該月應領取1萬6千元薪水，扣除預支9千餘元，被
    告尚有6千元之薪資可領取，則被告預估其尚有薪資可供扣
    抵，因而其挪用零用金2千元繳納電話費，尚有剩餘，被告
    辯稱其主觀上並無不法所有之意圖乙節，即有所憑。其後因
    被告離職，與告訴人發生勞資糾紛，告訴人主張被告曠職應
    扣薪，該2千元挪用之部分，尚未扣除云云，然告訴人既已
    於通訊軟體中與被告發生口角爭執，告訴人並要求被告結算
    薪資，被告並於該日親至告訴人處所結算薪資，並僅領取1
    百元，衡情告訴人焉有不扣抵該2千元之理？是告訴人所述
    ，要與常情有違，不足採信。
　㈢至因告訴人經營可兌換現金之賭博性遊戲，被告代告訴人幫
    顧客兌現現金，雙方就被告是否可抽取水錢乙節亦發生爭執
    ，業經告訴人於原審審理時證述在卷(見原審卷第43頁)，被
    告於110年3月24日下午13時39分傳送與告訴人之簡訊亦稱：
    「還有水錢的事，那個女生也是拿你的錢回腰，她也有抽水
    錢，你會說你愛給就給，不給就不給，可是你那時候告訴我
    的事，今天都是拿你的錢回，不是拿我自己的，…水錢你有
    打算要給我嗎?」等語（見偵卷第35頁背面），足見被告主
    觀上尚認為有水錢可領取，是被告與告訴人雙方間就應否收
    取所謂「水錢」存在爭議，則告訴人單方面之計算薪資方式
    與侵占之指訴是否屬實，確有可疑。
五、綜上所述，被告辯稱其主觀上並無不法所有之意圖乙節，並
    非全然無據，可以採信。檢察官所提出之上開證據，在訴訟
    上之證明均尚未達到於通常一般之人均不致有所懷疑為真實
    之程度，自無從使本院對於被告所涉之上開業務侵占有罪之
    確信。此外，又無其他證據足資證明被告有何檢察官所指前
    開業務侵占之犯行，即不能證明被告犯罪，應為被告無罪之
    諭知。
六、原審同此認定，諭知被告無罪，核無不合。檢察官上訴意旨
    略以：「員工對公司薪資債權屬民事債權債務關係，倘若公
    司確有積欠員工薪資，員工應另行提起民事訴訟予以追討，
    不能任意以公司積欠薪資或債務為由，自行將業務上持有之
    物據為己有而主張抵銷，是尚無從僅以被告對告訴人有薪資
    債權遽認被告有權任意挪用告訴人店內之財物。被告既明知
    上開零用金為其業務上持有之物，與其所謂之薪資債權無涉
    ，其主觀有不法所有意圖甚明，被告事後雖有告知告訴人，
    僅證明被告挪用告訴人店內財物之犯罪動機，無從據此認定
    被告無本件之不法所有意圖。原判決認事用法實有未洽，爰
    依法提起上訴，請將原判決撤銷。」等語為由，指摘原判決
    不當。然查：本件原審已詳敘其證據方法與待證事實之關係
    ，及何以認定被告在取用店內零用金用以繳納電話費，欲以
    扣抵薪資前，曾於事先打電話告知告訴人，此有雙方LINE對
    話內容可證，業如前述，被告主觀上認其有16天薪資及代告
    訴人幫顧客兌現賭博遊戲現金可抽取水錢共1萬多元均未向
    告訴人領取，其既於電話中事先告知告訴人取用2千元，並
    經告訴人同意，再傳LINE訊息告知，並未虛心企圖掩飾其取
    用2千元之事，誠難認被告主觀上有業務侵占之主觀犯意。
    檢察官所舉之證據，尚無法證明被告有上開業務侵占之犯行
    ，自難率以該罪相繩。檢察官未提新事證，仍執前詞上訴，
    尚屬無據。是檢察官之上訴為無理由，應予駁回。
七、被告經合法傳喚，無正當理由不到庭，爰不待其陳述，逕行
    判決。
據上論斷，應依刑事訴訟法第371條、第368條，判決如主文。
本案經檢察官葉育宏提起公訴及上訴，由檢察官廖先志到庭執行
職務。
中　　華　　民　　國　　111 　年　　10　　月　　5 　　日
                  刑事第十七庭  審判長法　官  鄭水銓
                                      法　官  姜麗君
                                      法　官  黃雅芬
以上正本證明與原本無異。
不得上訴。
                                      書記官  鄭雅云
中　　華　　民　　國　　111 　年　　10　　月　　5 　　日